Inventaris van het archief van de Credietvereeniging, (1643) 1852 - 1918 (De Nederlandsche Bank)
Nationaal Archief, Den Haag
De Nederlandsche Bank NV (DNB)
Nederlandsche Bank
1643-1995
merendeel 1814-1980
P8
63 inventarisnummers, 888,35 meter
Normale geschreven, getypte en gedrukte documenten, geen bijzondere handschriften.
Nationaal Archief, Den Haag
De Credietvereeniging
In het archief zijn stukken te vinden die voortgekomen zijn uit de taakuitvoering van de Credietvereeniging: het verlenen van kredieten aan haar leden van maximaal drie maanden. Het archief bevat onder meer notulen, correspondentie en stukken met betrekking tot de oprichting.
Archiefvorming
Geschiedenis van de archiefvormer
De Credietvereeniging (CrV) is opgericht op 19 april 1852 en volgende dagen en koninklijk goedgekeurd op 26 maart 1853. De CrV is gevestigd te Amsterdam en heeft agentschappen door heel Nederland, met name na 1910 breidt het aantal agentschappen zich in rap tempo uit.
Doel is het verlenen van kredieten aan haar leden van maximaal drie maanden, ten hoogste tot het bedrag van deelneming van het desbetreffende lid, hetzij tegen voldoende zekerheid of enkel in rekening-courant of tegen promessen, tegen al dan niet geaccepteerde wisselbrieven of. Leden dienen minimaal deel te nemen voor een bedrag van fl. 500, terwijl het te verlenen krediet niet meer mag belopen dan fl 30.000. Er zijn zowel kredietnemende als niet-kredietnemende leden (aandeelhouders). Vanaf 1895 hoeven kredietnemers niet meer verplicht stortingen te doen. De bank heeft vanaf dan alleen nog gewone aandeelhouders.
Het dagelijks bestuur is in handen van 3 directeuren, te benoemen door commissarissen onder goedkeuring van de Algemene Vergadering.
Een college van commissarissen houdt toezicht op de directie. De commissarissen kiezen zichzelf uit leden en niet-leden. Een Raad van Admissie (later Raad van Toelating) geeft advies over de te verstrekken kredieten en bestaat uit commissarissen, directeuren en tenminste 8 leden, te kiezen door de Algemene Vergadering.
In 1918 fuseert de Credietvereeniging met Wertheim & Gompertz om reden van uitbreiding van haar werkzaamheden. Deze waren tot dusver uitsluitend gericht op de kredietverstrekking en het depositobedrijf. Met de fusie gaan ook effecten- en verdere bankierszaken tot het takenpakket behoren. De bank gaat verder onder de naam Bank-Associatie Wertheim & Gompertz (1834) en Credietvereeniging (1853), kortweg Bankassociatie (1918 - 1937).
De taken van de Credietvereeniging bestonden uit het incasseren van handelspapier, het ontvangen van gelden à deposito en in rekening-courant en het herdisconteren van het papier in portefeuille.
Geschiedenis van het archiefbeheer
De verwerving van het archief
Het archief is krachtens bepalingen van de Archiefwet overgebracht.
Inhoud en structuur van het archief
Selectie en vernietiging
Gedurende de bewerking is niet vernietigd
Ordening van het archief
De oude orde van dit archief is terug te vinden in een digitale dossierinventaris, die op zijn beurt is gebaseerd op een oudere papieren dossierinventaris, zie inv.nr. 3604
Aanwijzingen voor de gebruiker
Openbaarheidsbeperkingen
Deels openbaar, deels beperkt openbaar (B). Ontheffing mogelijk na schriftelijke toestemming van De Nederlandsche Bank N.V..
Materiële beperkingen
Het archief kent geen beperkingen voor het raadplegen van stukken als gevolg van slechte materiële staat
Aanvraaginstructie
Openbare archiefstukken kunnen online worden aangevraagd en gereserveerd. U kunt dit ook via de terminals in de studiezaal van het Nationaal Archief doen. Om te kunnen reserveren dient u de volgende stappen te volgen:
U maakt een profiel aan op www.gahetna.nl, en logt vervolgens in
Via de archiefinventaris (alleen de beschrijvingen met rode nummers) selecteert u het gewenste archiefstuk door op de knop 'Reserveren' te klikken
In het volgende scherm geeft u aan op welke dag u het archiefstuk wilt inzien
Indien u zich bevindt in de studiezaal en een tafelnummer heeft ontvangen kunt u dit nummer vermelden. Als u geen tafelnummer heeft kunt u tafelnummer 777 laten staan
Vervolgens bevestigt u uw reservering door deze te versturen.
Verwant materiaal
Beschikbaarheid van kopieën
Inventarisnummers van dit archief zijn niet in kopievorm beschikbaar
Afgescheiden archiefmateriaal
Voor Register van aandelen 1895 - 1918, zie de inventaris van het archief van de Bank-Associatie (1895) 1918 - 1971
, toegang 2.25.77.10
.
Voor Jaarverslag, statuten, prospecti en ander documentair materiaal Credietvereeniging, gevestigd te Amsterdam, 1854 - 1917, zie Archief DNB inv.nrs. 8386 - 8387
Verwante archieven
Andere delen van het archief van de Credietvereeniging bevinden zich bij het Stadsarchief Amsterdam en bij het Nationaal Archief, te weten: het archief van de Familie Berg
, toegang 3.20.03
.
Beschrijving van de series en archiefbestanddelen
- Bescheiden, niet geordend naar onderwerp, ZA.
  - Agenda's en notulen van vergaderingen, ZA.01.
    - Verslagen van vergaderingen van aandeelhouders, van commissarissen, en van directie en commissarissen, 1868 - 1911; 13429, 13440-13441; 3 bestanddelen
      - 1868 - 1887, 13440; 1 band
        Aanvraagbaar
      - Aantekeningen van genomen besluiten door de commissarissen1887 - 1907, 13441; 1 band
      - 1890 - 1911, 13429; 1 band
        Voor Verslagen van vergaderingen van aandeelhouders, van commissarissen, en van directie en commissarissen 1911 - 1918, zie archief Bankassociatie inv.nr. 13430
  - Correspondentie, ZA.02.
    - Correspondentie van de directie, 1852 - 1918; 13798
    - Ingekomen correspondentie bij de directie, 1853 - 1855; 13448-13456; 9 bestanddelen
      Van het jaar 1855 ontbreken de letters A - K
      - A - K1853, 13448
      - L - Z1853, 13449
      - A - D1854, 13450
      - E - I1854, 13451
      - O - Z1854, 13453
      - K - N1854, 13452
      - L - N1855, 13454
      - O - S1855, 13455
      - T - Z1855, 13456
    - Minuten van uitgaande correspondentie van de commissarissen, 1868 - 1913; 13442, 13444; 2 bestanddelen
      - 1868 - 1883 maa., 13444; 1 band
      - 1883 apr. - 1913, 13442; 1 band
        Met alfabetisch register
- Opbouw en instandhouding, ZB.
  - Oprichting en juridische structuur, ZB.01.
    - Vaststelling en wijziging van de statuten, 1852 - 1918; 13438-13439, 13446-13447; 4 bestanddelen
      - 1852 - 1855, 13438
      - 1864 - 1887, 13439
      - 1892 - 1896, 13446
      - 1901 - 1918, 13447
    - Interne circulaires inzake benoeming en ontslag van functionarissen en andere interne aangelegenheden, 1853 - 1918; 13473
    - Lijsten van kandidaatleden en toegelaten leden, 1853 - 1868; 13474
    - Vaststelling en wijziging van het Reglement voor de leden en van aanvullende reglementen met betrekking tot organisatie en taakuitvoering, 1863 - 1909; 13800
    - Overzicht van leden onder waarborg van hypotheek, 1864 - 1907; 13445; 1 band
    - Benoeming en ontslag van leden van de Commissie van verificatie van de balans en van de Raad van toelating (admissie); aanwijzing van commissarissen belast met controle van de maandbalans, 1872 - 1918; 13475
    - Roosters van Commissarissen verantwoordelijk voor controle van de maandbalans en van commissarissen belast met de verificatie van de balans; aantekeningen van vernietigde archiefbescheiden en van personele wijzigingen op de agentschappen, 1892 - 1909; 13476; 1 band
  - Organisatie, ZB.02.
    - Toezicht door DNB op de Credietvereeniging, 1853 - 1918; 13797
    - Voeren van een procedure tegen notaris A.J. Terlaak te 's-Gravenhage inzake verhaal van geleden schade door een valse naam op een akte van borgtocht bij een verleend krediet, 1908 - 1912; 13801
  - Financieel beheer, ZB.03.
    - Verslagen van de staat der kredietverlening in de algemene vergadering van aandeelhouders, 1854 en - 1856; 13799
    - Treffen van regelingen met leden, die niet meer aan hun financiële verplichtingen kunnen voldoen, 1860 - 1868; 13803
    - Financiële bescheiden, met name overzichten van verleende kredieten, 1865 - 1917; 13796
    - Treffen van regelingen met leden, die niet meer aan hun financiële verplichtingen kunnen voldoen, 1868 - 1913; 13804
    - Bijlagen bij een (niet aangetroffen) rapport inzake de stand van zaken van het gouddelvingsbedrijf J.G. von Hemert gevestigd aan de Sarakreek te Suriname, 1887; 13805
    - Kredietverlening aan de electriciteitsmaatschappij Medan, gevestigd te Amsterdam en Medan, 1910 - 1917; 13806
      De directeur der Credietvereeniging A.P.F. Poggenbeek was vanaf 1910 tevens commissaris van de electriciteitsmaatschappij Medan. Deze map bevat ook enige stukken ontvangen uit hoofde van dit commissariaat, alsmede statuten en jaarverslagen van de electriciteitsmaatschappij Medan./ead/archdesc[1]/dsc[1]/c01[2]/c02[2]/did[1]/unitid[1
    - Rekening-courantboek, 1916 - 1918; 103426-103428; 3 bestanddelen
      - 1916, 103426
      - 1917, 103427
      - 1918, 103428
    - Beheer maatschappelijk kapitaal, ZB.03.08.
      - Akten van hypotheekstelling, fungerend als onderpand van de kredietverlening van de Credietvereeniging aan zijn leden, 1846 - 1907; 13457-13469; 13 bestanddelen
        - 1846 - 1861, 13457
        - 1863 - 1865, 13458
        - 1866 - 1869, 13459
        - 1870 - 1872, 13460
        - 1873, 13461
        - 1874 - 1876, 13462
        - 1877 - 1879, 13463
        - 1880 - 1881, 13464
        - 1882 - 1883, 13465
        - 1884 - 1888, 13466
        - 1889 - 1902, 13467
        - 1903 - 1904, 13468
        - 1905 - 1907, 13469
      - Akten van borgtocht, fungerend als onderpand van de kredietverlening van de Credietvereeniging aan zijn leden, 1855 - 1912; 13470-13471; 2 bestanddelen
        - 1855 - 1873, 13470
        - 1874 - 1912, 13471
      - Modellen van bewijzen van aandeel uit de series A, C en D; voorbeeldexemplaren uit de serie A, 1868 - 1908; 13477
      - Registers van aandelen uit de series A, B, C en D, 1868 - 1910; 13783; 3 banden
      - Registers van aandelen uit de serie D, 1895 - 1917; 13784; 2 banden
      - Akten van inpandgeving, fungerend als onderpand van de kredietverlening van de Credietvereeniging aan zijn leden, 1898 - 1914; 13472
      - Verklaringen en machtigingen van uiteenlopende aard, fungerend als onderpand van de kredietverlening van de Credietvereeniging aan zijn leden, 1900 - 1910; 13802
  - Bedrijfsmiddelen, ZB.04.
    - Bouw, verbouw en beheer van gebouwen, ZB.04.03.
      - Bij aankoop overgedragen eigendomsbewijzen van vorige eigenaren, met een overzicht met korte omschrijving van de akten, 1643 - 1917; 13617-13623; 7 bestanddelen
        - Rotterdam, pand aan de Wijnhaven 1231643 - 1901, 13618
        - Amsterdam, pand aan de Keizersgracht 273 - 2751686 - 1892, 13620
        - Amsterdam, pand aan de Keizersgracht 2711694 - 1783, 13621
        - Amsterdam, pand aan de Keizersgracht 2711783 - 1838, 13622
        - Zwolle, pand aan de Blijmarkt1807 - 1917, 13619
        - Rotterdam, pand aan de Wijnstraat 1201812 - 1902, 13617
        - Amsterdam, pand aan de Keizersgracht 2711860 - 1911, 13623